ACORDAO-COMPLETO-2344018

ACÓRDÃO 6598/2019 ATA 26/2019 - PRIMEIRA CÂMARA

VISTOS, relatados e discutidos estes autos em que se apreciam aposentadorias instituídas no âmbito da Fundação Universidade Federal de Uberlândia,
	ACORDAM os Ministros do Tribunal de Contas da União, reunidos em sessão da Primeira Câmara, diante das razões expostas pelo Relator, e com fundamento no art. 71, inciso III, da Constituição Federal de 1988, c/c os arts. 1º, inciso V, e 39, inciso II, da Lei 8.443/1992, e ainda com os arts. 259, inciso II, e 260, §§ 1º e 5º, do Regimento Interno do TCU, em:
	9.1. considerar legais os atos de aposentadoria de Eliana de Mello Caram (XXX.315.616-XX) , Eni Alves Andrade Silva (XXX.329.226-XX) , José Maria (XXX.669.956-XX) , João Abadio Cardoso (XXX.550.256-XX) , Lea Regina de Carvalho Oliveira (XXX.603.506-XX) e Lucivone Paula de Oliveira Tannus (XXX.225.936-XX) , concedendo-lhes o registro;
	9.2. considerar prejudicado, por perda de objeto, o exame dos atos emitidos em favor de Dalmo Alves Souza (XXX.501.686-XX) e Regina Célia Basteiro Pedrosa (XXX.102.636-XX) ;
	9.3. dar ciência deste acórdão à Fundação Universidade Federal de Uberlândia.

Atos de aposentadoria.

Primeira Câmara

3. Interessados: Dalmo Alves Souza (XXX.501.686-XX); Eliana de Mello Caram (XXX.315.616-XX); Eni Alves Andrade Silva (XXX.329.226-XX); José Maria (XXX.669.956-XX); João Abadio Cardoso (XXX.550.256-XX); Lea Regina de Carvalho Oliveira (XXX.603.506-XX); Lucivone Paula de Oliveira Tannus (XXX.225.936-XX); Regina Célia Basteiro Pedrosa (XXX.102.636-XX).

13.1. Ministros presentes: Benjamin Zymler (na Presidência), Bruno Dantas (Relator) e Vital do Rêgo.
13.2. Ministro-Substituto presente: Weder de Oliveira.

BRUNO DANTAS

Cuidam os autos de aposentadorias instituídas no âmbito da Fundação Universidade Federal de Uberlândia. Em análise do feito, a Secretaria de Fiscalização de Pessoal produziu o acervo instrutivo que compõe a peça 26 dos autos, que contou com a anuência do corpo diretivo daquela unidade (peça 27) e do qual colaciono o seguinte excerto:
“EXAME TÉCNICO
Análise do ato de concessão de aposentadoria de Dalmo Alves Souza (CPF XXX.501.686-XX) 
3.	Constatou-se o falecimento do ex-servidor (peça 13) . Trata-se de situação que implica a cessação de efeitos financeiros. 
4.	Havendo cessado os efeitos financeiros, cabe a aplicação do art. 260, § 5o, do Regimento Interno do TCU. Segundo esse dispositivo, deverá ser considerado prejudicado, por perda de objeto, o exame dos atos de pessoal cujos efeitos financeiros tenham cessado antes de sua apreciação
Análise dos atos de concessão e alteração de aposentadoria de Eliana de Mello Caram (CPF XXX.315.616-XX) 
5.	A ex-servidora Eliana de Mello Caram aposentou-se no cargo de Professora Adjunta em 7/3/2005, com proventos integrais, devido a moléstia profissional.
6.	No presente processo, atos de concessão e alteração de aposentadoria da interessada. Os dois atos têm o mesmo fundamento legal, com proventos integrais.
7.	Sobre o assunto, a interessada manifestou-se nos seguintes termos, em resposta ao Ofício 3.821/2017-TCU/Sefip (peça 9) :
a) a aposentadoria deu-se, segundo a interessada, devido a acidente em serviço (peça 12, p. 1) ;
b) devido a ‘microtraumas de repetição’, inerentes ao trabalho de digitação, foi vitimada por patologia integrante do conceito de Lesões por Esforços Repetitivos – LER ou, ainda, Distúrbios Osteomusculares Relacionados ao Trabalho – DORT (peça 12, p. 2) ;
c) apresentou estudo que enquadra a LER-DORT como acidente em serviço (peça 12, p. 3-4) ;
d) a junta médica oficial classificou a doença como moléstia profissional (peça 12, p. 3) ;
e) o texto da Lei 8.112/1990 não faz qualquer referência a eventual rol, taxativo ou não, de patologias atinentes aos casos de acidente em serviço ou moléstia profissional (peça 12, p. 4) ;
f) segundo o entendimento dos procuradores, no acórdão referente ao RE 656.680-MT, prevaleceu o entendimento de que, para as doenças graves, caso no qual se enquadrava a servidora pública, a lista de enfermidades do art. 186, I, da Lei 8.112/1990 deveria ser considerada taxativa, ou seja, impassível de ampliações ou integrações (peça 12, p. 5) ;
g) existe o nexo causal entre o trabalho realizado e a doença que acometeu a ex-servidora (peça 12, p. 6-8) .
8.	Ademais, juntou aos autos os documentos listados abaixo:
a) relatório de junta médica oficial, classificando a doença como moléstia profissional (peça 12, p. 12-13) ;
b) laudo de avaliação médica (peça 12, p. 14) ;
c) avaliação ergonômica pericial para comprovação de incapacidade por doença ocupacional (peça 12, p. 15-74) .
9.	Sobre o rol de doenças descritas no art. 186, § 1º, da Lei 8.112/1990, o Supremo Tribunal Federal pronunciou-se da seguinte forma, no âmbito do Recurso Extraordinário 656.860 MT: 
‘EMENTA: CONSTITUCIONAL. ADMINISTRATIVO. SERVIDOR PÚBLICO. APOSENTADORIA POR INVALIDEZ COM PROVENTOS INTEGRAIS. ART. 40, § 1º, I, DA CF. SUBMISSÃO AO DISPOSTO EM LEI ORDINÁRIA. 1. O art. 40, § 1º, I, da Constituição Federal assegura aos servidores públicos abrangidos pelo regime de previdência nele estabelecido o direito a aposentadoria por invalidez com proventos proporcionais ao tempo de contribuição. O benefício será devido com proventos integrais quando a invalidez for decorrente de acidente em serviço, moléstia profissional ou doença grave, contagiosa ou incurável, ‘na forma da lei’. 2. Pertence, portanto, ao domínio normativo ordinário a definição das doenças e moléstias que ensejam aposentadoria por invalidez com proventos integrais, cujo rol, segundo a jurisprudência assentada pelo STF, tem natureza taxativa. 3. Recurso extraordinário a que se dá provimento.’
10.	Levando-se em consideração que o rol do § 1º do art. 186 da Lei 8.112/1990 é taxativo, a moléstia que acometeu a ex-servidora (DORT) não está entre as que dão ensejo à concessão de proventos integrais. Entendimento no mesmo sentido consta do Acórdão 1983/2017-TCU-Segunda Câmara, relator ministro-substituto André Luís de Carvalho.
11.	Desta forma, os atos em tela devem ser considerados ilegais e ter o registro negado.
Análise do ato de concessão de aposentadoria de Eni Alves Andrade Silva (CPF XXX.329.226-XX) 
12.	A Sra. Eni Alves Andrade Silva aposentou-se no cargo de Técnico de Enfermagem em 30/4/2008, com fundamento no art. 3º da Emenda Constitucional 47/2005.
13.	Nos autos, constam dois atos iniciais de aposentadoria. No de número de controle 10500103-04-2008-000166-0, o Controle Interno apresentou parecer de ilegalidade, em razão da conversão de tempo de insalubre referente ao período 1/5/1975 a 11/12/1990.
14.	O ato de número de controle 10500103-04-2013-000086-6 apresenta basicamente os mesmos dados, mas o Controle Interno emitiu parecer de legalidade.
15.	Em razão da duplicidade dos atos, esta Unidade Técnica considera o exame do ato cujo número de controle é 10500103-04-2008-000166-0 prejudicado, por perda de objeto.
16.	Em relação ao tempo insalubre, registre-se que, no que se refere à contagem ponderada de tempo prestado em condições insalubres, o entendimento deste Tribunal, firmado no Acórdão 2008/2006-TCU-Plenário, é no sentido de ser possível a contagem de tempo de serviço para concessão de aposentadoria estatutária com o aproveitamento de tempo especial prestado sob condições insalubres, perigosas ou penosas. Assim, o servidor público que exerceu, como celetista, no serviço público, atividades insalubres, penosas ou perigosas, em período anterior à vigência da Lei 8.112/1990, tem direito à contagem especial de tempo de serviço para efeito de aposentadoria. Portanto, a jurisprudência deste Tribunal somente ampara a contagem ponderada de tempo insalubre para fins de aposentadoria daqueles servidores que trabalharam nessas condições antes do advento da Lei 8.112/1990, enquanto estiveram vinculados ao regime celetista.
17.	De acordo com Perfil Profissiográfico Previdenciário – PPP, a ex-servidora esteve exposta a microorganismos infecciosos (peça 5, p. 38-43) .
18.	Desta forma, o ato número de controle 10500103-04-2013-000086-6 pode ser considerado legal e registrado.
Análise do ato de concessão de aposentadoria de José Maria (CPF XXX.669.956-XX) 
19.	O interessado aposentou-se no cargo de Técnico em Eletrônica em 13/6/2008, com base no artigo 3º da Emenda Constitucional 47/2005, utilizando a conversão de tempo insalubre mediante decisão judicial.
20.	À peça 5, p. 57-63, está anexado mapa de tempo de serviço para aposentadoria. As certidões de tempo de contribuição estão anexadas à peça 5, p. 64-66.
21.	À peça 5, p. 81-84, está acostada a sentença que garantiu a contagem de tempo insalubre.
22.	Ante o exposto, o ato pode ser considerado legal e registrado.
Análise do ato de aposentadoria de João Abadio Cardoso (CPF XXX.550.256-XX) 
23.	O interessado aposentou-se em 11/4/2008 no cargo de Jardineiro, com base no artigo 3º da Emenda Constitucional 47, após 36 anos, 6 meses e 8 dias de tempo de serviço. Para tanto, houve a averbação de 5 anos, 2 meses e 4 dias de tempo insalubre.
24.	Os documentos relativos à concessão estão anexados à peça 5, p. 48-56, dentre os quais há certidão de que o interessado laborou em área insalubre no Hospital de Clínicas da Universidade Federal de Uberlândia - situação atestada por laudo pericial (peça 5, p. 54-56) .
25.	Desta forma, não há irregularidade a macular o ato em comento, que pode ser considerado legal e registrado.
Análise dos atos de concessão de aposentadoria de Lea Regina de Carvalho Oliveira (CPF XXX.603.506-XX) 
26.	Nos autos, constam dois atos iniciais de aposentadoria. No de número de controle 10500103-04-2008-000080-9, o Controle Interno apresentou parecer de ilegalidade, em razão do cômputo indevido de tempo de serviço.
27.	No entanto, após análise dos mapas de tempo de serviço anexados à peça 5, p. 85-93, constatou-se que não há irregularidade na contagem de tempo de serviço.
28.	No ato cujo número de controle é 10500103-04-2013-000084-0, o parecer do Controle Interno foi de legalidade do ato.
29.	Após análise, também não se verificou qualquer irregularidade no ato em comento.
30.	Desta forma, ambos os atos podem ser julgados legais e registrados.
Análise do ato de concessão de aposentadoria de Lucivone Paula de Oliveira Tannus (CPF XXX.225.936-XX) 
31.	Trata-se de ato de alteração de aposentadoria de Lucivone Paula de Oliveira Tannus. A ex-servidora recebe 3/5 de FC-6 Judicial. Atualmente, a vantagem é paga no total de R$ 2.385,43.
32.	Esta Corte de Contas já firmou entendimento de que é legítima a incorporação de parcelas de funções comissionadas, de Instituições Federais de Ensino, nos valores estipulados pela Portaria 474/1987-MEC, desde que incorporadas até 31/10/1991 e pagas sob a forma de vantagem pessoal nominalmente identificada – VPNI, sujeitando-se apenas aos reajustes gerais do funcionalismo público (Acórdão 1283/2006-TCU-Segunda Câmara) . O que tem motivado o Tribunal a julgar diversos atos de aposentadoria ilegais é a modificação da base de cálculo da vantagem ao longo do tempo, devido a inclusão de vantagens posteriormente concedidas.
33.	Nesse sentido, cabe citar, especialmente, a Decisão 235/1998-TCU-1ª Câmara, que, modificando o entendimento anterior, deixou assente que a retribuição pelo exercício de cargos de direção e funções gratificadas, iniciado após o advento da Lei nº 8.168/91, deve observar os valores estipulados naquele diploma, preservando-se a retribuição, com base no valor das funções de confiança transformadas, dos servidores que as exerciam e continuaram no exercício dos cargos de direção e das funções gratificadas resultantes da transformação, bem como o valor dos quintos incorporados com base no exercício das funções de confiança transformadas, tanto para os servidores ativos quanto para os aposentados.
34.	Sobre a remuneração das funções comissionadas anteriores à Lei 8.168/1991, a Portaria 474/1987, determinava: 
‘Art. 2º As Funções Comissionadas são previstas no Anexo I, devendo ser exercidas em regime de tempo integral. Parágrafo Único. A remuneração das Funções Comissionadas previstas no Anexo I terá valor igual ao da remuneração do Professor Titular da carreira do Magistério Superior em regime de Dedicação Exclusiva, com Doutorado, acrescida dos percentuais a seguir especificados:
FC-1 - 80%
FC-2 - 65%
FC-3 - 55%
FC-4 - 40%
FC-5 - 30%
FC-6 - 20%’
35.	Considerando o regime jurídico do pessoal docente das IFES, em sua maioria celetista até o advento da Lei 8.112/1990, a concessão da incorporação de função teve como marco inicial a vigência da Lei 8.911/1994, ou seja, 12/7/1994. Nessa época, a remuneração do professor titular nas condições descritas pela Portaria 474/1987, era composta do vencimento básico mais a Gratificação de Atividade Executiva – GAE, no percentual de 160%, instituída pela Lei Delegada 13, de 27/8/1992 e majorada pela Lei 8.676, de 13/7/1993. 
36.	A remuneração de Professor Titular com Dedicação Exclusiva e Doutorado, mais a GAE no mês de janeiro/1995, era de R$ 3.169,37. A tabela abaixo apresenta os valores dos quintos incorporados e da opção, de acordo com os critérios definidos no Acórdão 835/2012-TCU-Plenário, para os servidores que não ajuizaram ações judiciais (ou para os que o fizeram, mas não lograram êxito, em decisão transitada em julgado) . Para os demais, é necessário obter o valor da remuneração do Professor Titular com dedicação exclusiva e doutorado na data do provimento judicial de 1º Grau e aplicar sobre ele apenas os índices de aumentos lineares após o provimento judicial.
	Função 
	% 
	Remuneração (*) 
	Valor do acréscimo 
	Total da VPNI em 1995 
	Índices (**) 
	Valor total da VPNI 

	FC-1 
	80 
	3169,37 
	2535,49 
	5704,86 
	1,04535 
	5963,58 

	FC-2 
	65 
	3169,37 
	2060,09 
	5229,46 
	1,04535 
	5466,61 

	FC-3 
	55 
	3169,37 
	1743,15 
	4912,52 
	1,04535 
	5135,30 

	FC-4 
	40 
	3169,37 
	1267,74 
	4437,11 
	1,04535 
	4638,34 

	FC-5 
	30 
	3169,37 
	950,81 
	4120,18 
	1,04535 
	4307,03 

	FC-6 
	20 
	3169,37 
	633,87 
	3803,24 
	1,04535 
	3975,72 

 (*) Professor Titular com dedicação exclusiva e doutorado em janeiro/1995 Vencimento mais GAE 
 (**) aumentos lineares de 1995 a 2009.
37.	O valor da função comissionada percebida pela interessada sob a forma de sentença judicial transitada em julgado se encontra em conformidade com o entendimento acima (R$ 3.975,72 x 3/5 = R$ R$ 2.385,43) , o qual foi calculado com base no valor da vantagem verificado em janeiro/1995 acrescido, desde então, dos reajustes gerais do funcionalismo público (3,5% e 1,0%) . 
38.	Desta forma, o ato pode ser considerado legal e registrado.
Análise do ato de concessão de aposentadoria de Regina Célia Basteiro Pedrosa (CPF XXX.102.636-XX) 
39.	Constatou-se o falecimento da ex-servidora (peça 13) . Trata-se de situação que implica a cessação de efeitos financeiros. 
40.	Havendo cessado os efeitos financeiros, cabe a aplicação do art. 260, § 5o, do Regimento Interno do TCU. Segundo esse dispositivo, deverá ser considerado prejudicado, por perda de objeto, o exame dos atos de pessoal cujos efeitos financeiros tenham cessado antes de sua apreciação
CONCLUSÃO
41.	Em razão do exposto e tendo em vista as análises realizadas nos atos de concessão de aposentadoria de Dalmo Alves Souza, Eliana de Mello Caram, Eni Alves Andrade Silva, João Abadio Cardoso, José Maria, Lea Regina de Carvalho Oliveira, Lucivone Paula de Oliveira Tannus e Regina Célia Basteiro Pedrosa, esta Unidade Técnica considera que os atos em tela podem receber as propostas descritas abaixo:
a) legalidade: 10500103-04-2013-000086-6 (relativo a Eni Alves Andrade Silva) , José Maria (CPF XXX.669.956-XX) , João Abadio Cardoso (CPF XXX.550.256-XX) , 10500103-04-2013-000084-0 (relativo a Lea Regina de Carvalho Oliveira) , Lucivone Paula de Oliveira Tannus (CPF XXX.225.936-XX) ;
b) ilegalidade: atos relativos a Eliana de Mello Caram (CPF XXX.315.616-XX) ;
c) prejudicado por perda de objeto: Dalmo Alves Souza (CPF XXX.501.686-XX) , 10500103-04-2008-000166-0 (relativo a Eni Alves Andrade Silva) , 10500103-04-2008-000080-9 (relativo a Lea Regina de Carvalho Oliveira) , Regina Célia Basteiro Pedrosa (CPF XXX.102.636-XX) .
PROPOSTA DE ENCAMINHAMENTO
42.	Ante o exposto, propõe-se, nos termos dos arts. 71, inciso III, da Constituição Federal, 1o, inciso V, e 39, inciso II, da Lei 8.443/1992 e 260, § 1º, do Regimento Interno do Tribunal de Contas da União (TCU) :
a) considerar legal e registrar os atos de Eni Alves Andrade Silva (10500103-04-2013-000086-6) , José Maria (CPF XXX.669.956-XX) , João Abadio Cardoso (CPF XXX.550.256-XX) , Lea Regina de Carvalho Oliveira (CPF XXX.603.506-XX) , Lucivone Paula de Oliveira Tannus (CPF XXX.225.936-XX) ;	
b) considerar prejudicado, por perda de objeto o exame dos atos Dalmo Alves Souza (CPF XXX.501.686-XX) , Eni Alves Andrade Silva (10500103-04-2008-000166-0) , , Regina Célia Basteiro Pedrosa (CPF XXX.102.636-XX) ;
c) considerar ilegais e recusar registro aos atos relativos a Eliana de Mello Caram (CPF XXX.315.616-XX) ;
d) dispensar a devolução dos valores indevidamente recebidos até a data do acórdão que vier a ser proferido, com base no Enunciado 106 da Súmula da Jurisprudência do TCU;
e) esclarecer à interessada que, no caso de não provimento de recurso eventualmente interposto junto ao TCU, deverão ser repostos os valores recebidos após a ciência do acórdão;
f) determinar ao órgão de origem, com base no art. 45 da Lei 8.443/1992, que:
f.1) faça cessar os pagamentos decorrentes dos atos impugnados, comunicando ao TCU, no prazo de quinze dias, as providências adotadas, nos termos dos art. 262, caput, do Regimento Interno do TCU;
f.2) informe à interessada o teor do acórdão que vier a ser prolatado, encaminhando ao TCU, no prazo de trinta dias, comprovante da data de ciência pela interessada, nos termos do art. 4o, § 3o, da Resolução-TCU 170/2004.”
2.	O Ministério Público de Contas, representado nos autos pela Procuradora-Geral Cristina Machado da Costa e Silva, manifestou-se de acordo com o encaminhamento sugerido pela Sefip, nos termos do seguinte parecer (peça 28) :
“Esta representante do Ministério Público coloca-se de acordo com a proposição firmada pela Secretaria de Fiscalização de Pessoal – Sefip – às peças n.ºs 26 e 27, adicionando que seja orientada a Fundação Universidade Federal de Uberlândia no sentido de que a aposentadoria por invalidez da exservidora Eliana de Mello Caram (CPF n.º XXX.315.616-XX) poderá prosperar, desde que calculada com proventos proporcionais ao tempo de contribuição, uma vez que a LER-DORT, apesar de incapacitante, não se enquadra no rol taxativo de doenças especificadas constante do artigo 186, § 1.º, da Lei n.º 8.112/1990, devendo o órgão de pessoal encaminhar novo ato à apreciação pela Corte de Contas, por intermédio do sistema e-Pessoal, no prazo máximo de 30 (trinta) dias, com a correção dos pagamentos à inativa”
	É o relatório.

Rui Guimarães de David (OAB/DF 15.447), representando Eliana de Mello Caram.

Procuradora-Geral Cristina Machado da Costa e Silva.

APOSENTADORIA por invalidez permanente decorrente de moléstia profissional. proventos integrais. não exigência de que a moléstia profissional esteja especificada em lei. jurisprudência do STF. legalidade e registro. análise prejudicada por perda de objeto em relação a dois interessados.

APOSENTADORIA (APOS)

Secretaria de Fiscalização de Pessoal (Sefip).

Cuidam os autos de aposentadorias instituídas no âmbito da Fundação Universidade Federal de Uberlândia.
2.	No mérito, a unidade instrutora, com o apoio do parquet especializado, aponta impropriedade na concessão de proventos integrais a Eliana de Mello Caram, porquanto aposentada por invalidez decorrente de doença não especificada em lei, circunstância que impõe proventos proporcionais. Quanto aos atos emitidos em favor de Eni Alves Andrade Silva José Maria, João Abadio Cardoso, Lea Regina de Carvalho Oliveira e Lucivone Paula de Oliveira Tannus, as propostas convergem no sentido de que podem ser considerados legais e registrados. Com relação aos atos de Dalmo Alves Souza e Regina Célia Basteiro Pedrosa, a proposta é pela perda de objeto, ante o falecimento desses interessados.
3.	Preliminarmente, registro que o ato de Eliana de Mello Caram foi disponibilizado ao TCU há mais de cinco anos, razão pela qual foi oferecido o prévio uso das garantias da ampla defesa e do contraditório, nos termos preconizados no Acórdão 587/2011-TCU-Plenário. Para tanto, a unidade instrutora realizou o chamamento da interessada para que se manifestasse sobre as falhas detectadas.
4.	No mérito, manifesto-me de acordo com a proposta de legalidade e registro das concessões de Eni Alves Andrade Silva, José Maria, João Abadio Cardoso, Lea Regina de Carvalho Oliveira e Lucivone Paula de Oliveira Tannus, adotando aqui, como razões de decidir, os fundamentos apresentados na instrução da secretaria especializada. Dissinto, no entanto, do encaminhamento oferecido em relação aos atos de Eliana de Mello Caram, conforme as seguintes considerações.
5.	Sobre a aposentadoria por invalidez, permito-me, inicialmente, colacionar os dispositivos constitucionais e legais que regem a matéria:
Constituição Federal de 1988
“Art. 40. Aos servidores titulares de cargos efetivos da União, dos Estados, do Distrito Federal e dos Municípios, incluídas suas autarquias e fundações, é assegurado regime de previdência de caráter contributivo e solidário, mediante contribuição do respectivo ente público, dos servidores ativos e inativos e dos pensionistas, observados critérios que preservem o equilíbrio financeiro e atuarial e o disposto neste artigo. (Redação dada pela Emenda Constitucional nº 41, 19.12.2003) 
§ 1º Os servidores abrangidos pelo regime de previdência de que trata este artigo serão aposentados, calculados os seus proventos a partir dos valores fixados na forma dos §§ 3º e 17: (Redação dada pela Emenda Constitucional nº 41, 19.12.2003) 
I - por invalidez permanente, sendo os proventos proporcionais ao tempo de contribuição, exceto se decorrente de acidente em serviço, moléstia profissional ou doença grave, contagiosa ou incurável, na forma da lei; (Redação dada pela Emenda Constitucional nº 41, 19.12.2003) ”
Lei 8.112/1990
“Art. 186.  O servidor será aposentado:
I - por invalidez permanente, sendo os proventos integrais quando decorrente de acidente em serviço, moléstia profissional ou doença grave, contagiosa ou incurável, especificada em lei, e proporcionais nos demais casos;
 (...) 
§ 1o  Consideram-se doenças graves, contagiosas ou incuráveis, a que se refere o inciso I deste artigo, tuberculose ativa, alienação mental, esclerose múltipla, neoplasia maligna, cegueira posterior ao ingresso no serviço público, hanseníase, cardiopatia grave, doença de Parkinson, paralisia irreversível e incapacitante, espondiloartrose anquilosante, nefropatia grave, estados avançados do mal de Paget (osteíte deformante) , Síndrome de Imunodeficiência Adquirida - AIDS, e outras que a lei indicar, com base na medicina especializada.”
6.	Conforme se observa, a hipótese de integralidade dos proventos encontra-se limitada a três situações específicas ensejadoras da invalidez permanente, quais sejam:
	a) acidente em serviço;
	b) moléstia profissional; ou
	c) doença grave, contagiosa ou incurável;
7.	Em relação ao rol estampado no § 1º do art. 186 da Lei 8.112/1990, a própria redação do dispositivo orienta no sentido de que, ali, cuida-se apenas de doenças consideradas graves, contagiosas ou incuráveis, não havendo qualquer menção expressa a moléstias profissionais. Com efeito, ao compulsar as doenças elencadas, me parece evidente que, ali, cuida-se de mazelas cuja incidência independe do exercício de qualquer atividade profissional. Quero dizer com isso que nunca foi a intenção do legislador criar um rol de moléstias profissionais, mas apenas de doenças graves, contagiosas ou incuráveis. Aliás, nem me parece possível que moléstias profissionais possam ser enumeradas tão objetivamente, porquanto podem variar a depender do tipo de atividade exercida pelo servidor. A aposentadoria por moléstia profissional dependeria, portanto, de laudo médico pericial que ateste o nexo de causalidade entre a doença e a atividade desempenhada.
8.	Nesse cenário, convém destacar que, de fato, nos autos do RE 656.860/MT, o Supremo Tribunal Federal assentou, em sede de repercussão geral, a tese de que o rol de doenças que ensejam aposentadoria por invalidez com proventos integrais tem natureza taxativa. A partir disso, a Sefip compreendeu que, uma vez que a moléstia da interessada não está contemplada no § 1º do art. 186 da Lei 8.112/1990, os seus proventos não poderiam ser integrais. Contudo, para delinear com precisão o alcance do referido precedente do STF, é importante verificar a condução que ali foi feita pelos Ministros da Corte Suprema.
9.	De pronto, permito-me colacionar a ementa e excertos dos votos proferidos pelos Ministros Teori Zavascki e Marco Aurélio no âmbito do mencionado RE 656.860/MT:
Ementa
“CONSTITUCIONAL. ADMINISTRATIVO. SERVIDOR PÚBLICO. APOSENTADORIA POR INVALIDEZ COM PROVENTOS INTEGRAIS. ART. 40, § 1º, I, DA CF. SUBMISSÃO AO DISPOSTO EM LEI ORDINÁRIA. 1. O art. 40, § 1º, I, da Constituição Federal assegura aos servidores públicos abrangidos pelo regime de previdência nele estabelecido o direito a aposentadoria por invalidez com proventos proporcionais ao tempo de contribuição. O benefício será devido com proventos integrais quando a invalidez for decorrente de acidente em serviço, moléstia profissional ou doença grave, contagiosa ou incurável, ‘na forma da lei’. 2. Pertence, portanto, ao domínio normativo ordinário a definição das doenças e moléstias que ensejam aposentadoria por invalidez com proventos integrais, cujo rol, segundo a jurisprudência assentada pelo STF, tem natureza taxativa. 3. Recurso extraordinário a que se dá provimento.”
Voto do Ministro Teori Zavascki
“3. O Supremo Tribunal Federal, a partir do julgamento do RE 175.980/SP, relator o Ministro Carlos Velloso, ainda no ano de 1997, assentou o entendimento de ser indispensável a especificação legal da doença grave, contagiosa ou incurável para que os proventos de aposentadoria por invalidez fossem integrais. Não havendo nessa especificação a doença que acometeu o servidor, ainda que possa se revestir de gravidade, os proventos haverão de ser proporcionais. Portanto, a aposentadoria por invalidez com proventos integrais só pode ser concedida nas situações expressamente previstas em lei, sem margem de discricionariedade para o agente público deferi-la em outras situações.
Após o julgamento do RE 175.980/SP, outros se seguiram, culminando com o RE 678.148-AgR/MS, de relatoria do Ministro Celso de Mello, que destacou a superação de qualquer controvérsia em torno do tema, para ratificar a necessidade de a doença estar prevista em lei. Eis a ementa:
RECURSO EXTRAORDINÁRIO – APOSENTADORIA POR INVALIDEZ – MOLÉSTIA GRAVE – CF, ART. 40, § 1º, I, NA REDAÇÃO DADA PELA EC Nº 41/03 – DOENÇA PREVISTA EM LEI – PROVENTOS INTEGRAIS – POSSIBILIDADE – PRECEDENTES FIRMADOS PELO SUPREMO TRIBUNAL FEDERAL – RECURSO DE AGRAVO IMPROVIDO.
Colhe-se o mesmo entendimento nos seguintes julgados: RE 353.595/TO, rel. Min. MARCO AURÉLIO, Primeira Turma, unânime, DJ de 27.5.2005, AI 601.787/GO, rel. Min. EROS GRAU, Segunda Turma, unânime, DJ de 7.12.2006, AI 564.919-AgR/DF, rel. Min. GILMAR MENDES, Segunda Turma, unânime, DJe de 28.9.2007, AI 767.931- AgR/RS, rel. Min. AYRES BRITTO, Segunda Turma, unânime, DJe de 21.3.2011, RE 583.568-AgR/GO, rel. Min. GILMAR MENDES, Segunda Turma, unânime, DJe de 22.9.2011, ARE 683.686-AgR/GO e ARE 682.728- AgR/GO, rel. Min. CÁRMEN LÚCIA, Segunda Turma, unânime, DJe de 4.10.2012 e 11.12.2012, respectivamente.
Bem se percebe, assim, que o acórdão recorrido divergiu da jurisprudência do Supremo Tribunal, pois estendeu a doença não especificada em lei a condição de propiciar aposentadoria por invalidez com proventos integrais, motivo pelo qual merece reforma.”
Voto do Ministro Marco Aurélio
“Presidente, acompanho o relator e ressalto, mais uma vez, que a Constituição Federal remete à lei, ou seja, à especificação das doenças graves pelo legislador. E o complementar do Estado do Mato Grosso lançou rol exaustivo dos acometimentos que podem ser tidos como reveladores de doença grave. O Tribunal de origem extravasou, deixou em segundo plano o caráter exaustivo da norma, esse mesmo rol.
Por isso, acompanho Sua Excelência.” (destaque acrescido) 
10.	Um exame cuidadoso do inteiro teor da sobredita decisão revela que, naquela ocasião, o STF apenas manteve a linha jurisprudencial que já prevalecia naquela Corte, sem qualquer inovação, no sentido de que somente as doenças elencadas pelo legislador podem ensejar a integralidade dos proventos em aposentadorias por invalidez. Contudo, esse rol exaustivo restringe-se às doenças consideradas graves, contagiosas ou incuráveis, não dizendo respeito às moléstias profissionais, conforme bem esclarecido no voto do Ministro Marco Aurélio.
11.	Aliás, é importante destacar que a pedra angular da tese esposada no RE 656.860/MT é o entendimento lapidado no âmbito do RE 175.980/SP, precedente do STF que ampara toda a jurisprudência ali construída sobre o tema, cuja ementa transcrevo a seguir, acompanhada do voto proferido pelo Ministro Marco Aurélio, que elucidam a questão com clareza hialina:
Ementa
“CONSTITUCIONAL. ADMINISTRATIVO. SERVIDOR PÚBLICO: APOSENTADORIA INVALIDEZ. MOLÉSTIA GRAVE: ESPECIFICAÇÃO EM LEI. C.F., art. 40, I. I. - Os proventos serão integrais quando o servidor for aposentado por invalidez permanente decorrente de moléstia profissional ou doença grave, contagiosa ou incurável, especificadas em lei. Se não houver essa especificação, os proventos serão proporcionais: C.F., art. 40, I. II. - R.E. conhecido e provido.”
Voto do Ministro Marco Aurélio
“Senhor Presidente, diante da explicitação de que em jogo se fez não moléstia profissional, mas doença grave, tenho que nesse caso há necessidade de uma lei apontando-a como suficiente a conduzir aos proventos totais.
Acompanho o voto do eminente Ministro-Relator” (destaque acrescido) 
12.	Por aí se vê que a necessidade de lei especificando a doença circunscreve-se apenas às doenças graves, contagiosas ou incuráveis. Para invalidez permanente decorrente de moléstia profissional não há que se falar nessa exigência. Essa intelecção também foi contemplada nos autos do AI-AgR 601.787/GO, precedente do STF que também ampara o RE 656.860/MT, cuja ementa colaciono a seguir, juntamente com trecho do voto proferido pelo Ministro Eros Grau:
Ementa
“AGRAVO REGIMENTAL NO AGRAVO DE INSTRUMENTO. SERVIDOR PÚBLICO. APOSENTADORIA POR INVALIDEZ. PROVENTOS INTEGRAIS. MOLÉSTIA PROFISSIONAL. INTERPRETAÇÃO DE LEGISLAÇÃO LOCAL. REEXAME DE PROVAS. IMPOSSIBILIDADE EM RECURSO EXTRAORDINÁRIO.
1. Os proventos serão integrais quando o servidor for aposentado por invalidez permanente decorrente de moléstia profissional.
2. Reexame de fatos e provas e de legislação local. Inviabilidade do recurso extraordinário. Súmulas 279 e 280 do Supremo Tribunal Federal.
Agravo regimental a que se nega provimento.”
Voto do Ministro Eros Grau
“2. A decisão proferida pelo Tribunal a quo está assim ementada:
‘EMENTA: DUPLO GRAU DE JURISDIÇÃO – AÇÃO DE REVISÃO DE APOSENTADORIA C/C AÇÃO DE COBRANÇA – APOSENTADORIA POR INVALIDEZ PERMANENTE – PROVENTOS INTEGRAIS – MOLÉSTIA DE NATUREZA PROFISSIONAL – FATO IMPEDITIVO – ÔNUS DA PROVA
1. Do inciso I, do art. 40, da Constituição Federal e do inciso I, alínea ‘b’, do art. 264 da Lei nº 10.460/88 – Estatuto dos Funcionários Civis do Estado de Goiás, observa-se que estes não contemplam somente a doença grave, contagiosa ou incurável (que deverão ser especificadas em lei) , como únicas condições para a aposentadoria do servidor com proventos integrais, pois existe previsão expressa da concessão do benefício integral da aposentadoria para os casos de acidente em serviço e moléstia profissional. Nestes casos, basta a ocorrência do evento, pois a legislação referente a tal assunto deixou de mencionar qualquer outra exigência.
2. Incumbe o ônus da prova ao réu, quando se referir o fato impeditivo, modificativo ou extintivo do direito do autor. Portanto, cabe aos apelantes provar que a enfermidade acometida à apelada não se trata de moléstia profissional, consoante o disposto no artigo 333, inciso II, do Código de Processo Civil.
Remessa e Apelo improvidos’ [fls. 207/208].
3. O acórdão supra está em consonância com o entendimento do Supremo Tribunal Federal de que, em se tratando de aposentadoria decorrente de moléstia profissional, não há necessidade de uma lei apontando-a como suficiente a conduzir aos proventos integrais, como acontece no caso de doença grave, contagiosa ou incurável. Nesse sentido, o RE 175.980, Relator Ministro Carlos Velloso (...) ” (destaque acrescido) 
13.	Mais uma vez, portanto, o STF afirmou não haver necessidade de lei indicando as moléstias profissionais ensejadoras de proventos integrais. A propósito, convém ressaltar que os demais precedentes indicados no voto condutor do RE 656.860/MT também se fundamentam, essencialmente, no já mencionado RE 175.980/SP, o que só reforça a tese ali esposada no sentido de que o rol taxativo diz respeito às doenças graves, contagiosas ou incuráveis, não se aplicando às moléstias profissionais.
14.	Em consulta à jurisprudência do Superior Tribunal de Justiça produzida após o RE 656.860/MT, identifiquei dois acórdãos divergentes em relação a esse aspecto. O primeiro, exarado em 20/8/2018 nos autos do AgInt nos EREsp 1.710.044/ES, entendeu que o rol taxativo se aplicaria também às moléstias profissionais, conforme se extrai da ementa desse julgado:
“PROCESSUAL CIVIL. AGRAVO INTERNO NO RECURSO ESPECIAL. SERVIDOR PÚBLICO FEDERAL. APOSENTADORIA POR INVALIDEZ COM PROVENTOS INTEGRAIS. MOLÉSTIA PROFISSIONAL. ARTIGO 186, § 1º, DA LEI 8.112⁄1990. ROL TAXATIVO. ENTENDIMENTO FIRMADO PELO E. STF NO JULGAMENTO DO RE N. 656.860, COM REPERCUSSÃO GERAL RECONHECIDA.
1. Consoante entendimento firmado pelo Supremo Tribunal Federal no julgamento do RE 656.860, sob o rito da repercussão geral, às aposentadorias de servidores públicos federais por invalidez, com proventos integrais, em razão de moléstia profissional, também se aplica a taxatividade do art. 186, § 1º, da Lei 8.112⁄1990.
2. Agravo interno não provido.”
15.	Em que pese a divergência do sobredito aresto em relação ao entendimento que penso ser o que melhor revela a compreensão do STF sobre o tema, cumpre assinalar que, ao compulsar seu inteiro teor, observa-se que, ali, não foi levado em consideração todo o arcabouço dos precedentes que embasaram o RE 656.860/MT, conforme procurei minuciar no presente voto.
16.	A segunda decisão do STJ a que me referi diz respeito àquela proferida mais recentemente nos autos do EDcl nos EDcl no AgRg no REsp 1195369/PR, em 1º/2/2019, ocasião em que foi contemplada a acepção que, a meu ver, exprime com alinho os contornos da tese esposada no RE 656.860/MT, conforme a seguinte ementa:
 “ADMINISTRATIVO E PROCESSUAL CIVIL. EMBARGOS DE DECLARAÇÃO NOS EMBARGOS DE DECLARAÇÃO NO AGRAVO REGIMENTAL EM RECURSO ESPECIAL. SERVIDOR PÚBLICO. APOSENTADORIA POR INVALIDEZ COM PROVENTOS INTEGRAIS. ART. 186 DA LEI 8.112/1990. MOLÉSTIA PROFISSIONAL INCAPACITANTE RECONHECIDA PELAS INSTÂNCIAS ORDINÁRIAS. ACÓRDÃO RECORRIDO NÃO DESTOA DO JULGAMENTO DEFINITIVO PROFERIDO PELA SUPREMA CORTE NO RE 656.860/MT. O ART. 186, § 1º ELENCA, TÃO SOMENTE, AS DOENÇAS GRAVES, INCURÁVEIS OU CONTAGIOSAS. NÃO TRAZENDO A RELAÇÃO DE QUALQUER DOENÇA PROFISSIONAL. EMBARGOS DE DECLARAÇÃO DA UNIÃO REJEITADOS.
1. O Supremo Tribunal Federal, no julgamento do RE 656.860/MT, à luz do que dispõe o art. 40, § 1º, I da Constituição Federal, firmou entendimento de que a aposentadoria por invalidez, com proventos integrais, será devida aos Servidores Públicos quando a invalidez for decorrente de moléstia profissional ou doença grave, contagiosa ou incurável, a ser prevista em lei, cujo rol tem natureza taxativa. 2. O art. 186, § 1º é taxativo ao elencar, tão somente, as doenças graves, contagiosas ou incuráveis. Não fazendo menção a qualquer moléstia profissional, que deverá ser aferida por meio de perícia que comprove o nexo causal entre a lesão e a atividade habitual do Servidor. 3. Embargos de Declaração da UNIÃO rejeitados.” (destaque acrescido) 
17.	Por sua pertinência, permito-me colacionar trecho do voto condutor da sobredita deliberação:
“3. Ora, como já bem colocado no acórdão embargado, o art. 186 da Lei 8.112/1990 ao reconhecer o direito à aposentadoria por invalidez com proventos integrais quando a invalidez decorrer de acidente de trabalho, moléstia profissional ou doença grave, contagiosa ou incurável.
4. O § 1º do referido dispositivo enuncia categoricamente, tão somente, quais são as doenças graves, contagiosas ou incuráveis, como se vê cristalinamente da leitura do dispositivo:
§ 1º Consideram-se doenças graves, contagiosas ou incuráveis, a que se refere o inciso I deste artigo, tuberculose ativa, alienação mental, esclerose múltipla, neoplasia maligna, cegueira posterior ao ingresso no serviço público, hanseníase, cardiopatia grave, doença de Parkinson, paralisia irreversível e incapacitante, espondiloartrose anquilosante, nefropatia grave, estados avançados do mal de Paget (osteíte deformante) , Síndrome de Imunodeficiência Adquirida - AIDS, e outras que a lei indicar, com base na medicina especializada.
5. Assim, é claro que a lei só enunciará, taxativamente, as doenças graves, contagiosas ou incuráveis, não havendo a descrição taxativa das moléstias profissionais, que demandam perícia técnica que reconheça o nexo entre a moléstia e a atividade.
6. Note-se que o parágrafo primeiro não elenca qualquer moléstia profissional, sendo taxativo acerca das doenças graves, contagiosas ou incuráveis. Assim, se acolhida a tese da União, nenhum aposentadoria por invalidez decorrente de acidente de trabalho ou moléstia profissional poderia ser concedida. O que contraria o texto legal e a previsão constitucional.
7. A Constituição Federal, em seu art. 40, § 1º, inciso I estabelece que o Servidor aposentado por invalidez permanente decorrente de moléstia profissional ou doença grave, contagiosa ou incurável, especificada em lei, terá seus proventos calculados de forma integral.
8. Por sua vez, o art. 186, inciso I, parágrafo 1º da Lei 8.112/1990, ao regulamentar a mencionada norma constitucional, trouxe à lume o rol taxativo de doenças que, uma vez regularmente diagnosticadas, são consideradas graves para fins de cálculo de proventos de aposentadoria.
9. Tem-se, pois, que tanto o texto constitucional, quanto a lei infraconstitucional conferem o direito à aposentadoria com proventos integrais àqueles Servidores acometidos de moléstia profissional ou das doenças previstas no mencionado art. 186 da Lei 8.112/1990.
10. No acórdão proferido no RE 656.860/MT, o relator reafirma a jurisprudência do Supremo Tribunal Federal, no RE 175.980/SP, relator o Ministro Carlos Velloso, onde se assentou o entendimento de ser indispensável a especificação legal da doença grave, contagiosa ou incurável para que os proventos de aposentadoria por invalidez fossem integrais. Não havendo nessa especificação a doença que acometeu o servidor, ainda que possa se revestir de gravidade, os proventos haverão de ser proporcionais. Afirmando, assim, que a aposentadoria por invalidez com proventos integrais só pode ser concedida nas situações expressamente previstas em lei, sem margem de discricionariedade para o agente público deferi-la em outras situações.
11. Nos demais julgados colacionados pelo Relator também não há qualquer menção de que é necessária a descrição em lei de moléstias profissionais, todos os julgados fazem menção somente à taxatividade da doença grave ou contagiosa ou incurável.” (destaques acrescidos) 
18.	Nesse cenário, considerando que Eliana de Mello Caram foi aposentada por invalidez permanente decorrente de moléstia profissional, conforme laudo médico pericial que atesta o nexo de causalidade entre a atividade profissional e a moléstia desenvolvida (peça 12, p. 12/13) , ela faz jus a proventos integrais, o que me leva a propor a legalidade e registro das concessões emitidas em seu favor.
19.	Por fim, quanto aos atos de Dalmo Alves Souza e Regina Célia Basteiro Pedrosa, foi identificado que esses interessados vieram a óbito, circunstância que atrai a disciplina do art. 260, § 5º, do Regimento Interno do TCU, segundo o qual o Tribunal pode considerar prejudicado, por perda de objeto, o exame de atos cujos efeitos financeiros tenham se exaurido antes de sua apreciação.
	Em face do exposto, voto por que o Tribunal adote a deliberação que ora submeto à apreciação deste Colegiado.
	TCU, Sala das Sessões Ministro Luciano Brandão Alves de Souza, em 30 de julho de 2019.
Ministro BRUNO DANTAS
Relator